ACORDAO-COMPLETO-2429511

ACÓRDÃO 2692/2020 ATA 38/2020 - PLENÁRIO

VISTOS, relatados e discutidos este Relatório da Auditoria de Conformidade, no âmbito do Fiscobras 2020, realizada pela Secretaria de Fiscalização de Infraestrutura Urbana do TCU (SeinfraUrbana) junto à Autarquia de Urbanização do Recife (URB) - entidade vinculada à Prefeitura Municipal de Recife/PE -, no período compreendido entre 15/06 e 30/7/2020, com o objetivo de fiscalizar as obras de contenção de encostas em setores de alto risco no aludido município, financiada com recursos oriundos do Termo de Compromisso 0402.321-87 (Siafi 673872) .
ACORDAM os ministros do Tribunal de Contas da União, reunidos em sessão do Plenário, ante as razões expostas pelo relator, em:
9.1 com fulcro no art.2º, inciso II, da Resolução TCU 315, de 20/4/2020, dar ciência à Autarquia de Urbanização do Recife (URB) , entidade vinculada à Prefeitura Municipal de Recife, e à Secretaria de Proteção e Defesa Civil do Ministério do Desenvolvimento Regional (SEDEC/MDR) que:
9.1.1 o baixo percentual de execução física das obras do Termo de Compromisso 0402.321-87/2012 caracteriza afronta ao princípio da eficiência insculpido no art. 37, caput, da Constituição Federal; e desrespeito à diretriz constante do art. 4º, inciso III, da Lei 12.608/2012 que instituiu a Política Nacional de Proteção e Defesa Civil (PNPDEC) ; 
9.1.2 o cronograma de desembolso financeiro estabelecido para o termo de compromisso vem sendo reiteradamente descumprido pelo concedente, impactando negativamente nos contratos de execução das obras firmados desde 2017 pela Autarquia de Urbanização do Recife (URB) ;   
9.1.3 a ausência de previsão para a finalização do empreendimento, de grande relevância social para a população residente nas áreas de risco de desastres em encostas no município de Recife/PE, não se coaduna com o que prevê o art. 3º, inciso VI da Lei do PAC (Lei 11.578/2007) ;
9.2 dar conhecimento à Caixa Econômica Federal (mandatária da União) do presente acórdão, destacando que o relatório e o voto que o fundamentam poderão ser acessados por meio do endereço eletrônico www.tcu.gov.br/acordaos; e
9.3 arquivar o presente processo, com fundamento no art. 169, inciso III, do Regimento Interno do Tribunal (RI/TCU) , após a efetivação das comunicações devidas.

Auditoria que teve por objetivo fiscalizar as obras de contenção de encostas em setores de alto risco.

Ministério do Desenvolvimento Regional; Prefeitura Municipal de Recife - PE.

3. Interessados/Responsáveis:
3.1. Interessado: Congresso Nacional (vinculador), Caixa Econômica Federal.

Ana Arraes.

13.1. Ministros presentes: José Mucio Monteiro (Presidente), Walton Alencar Rodrigues, Augusto Nardes (Relator), Aroldo Cedraz, Raimundo Carreiro, Ana Arraes e Bruno Dantas.
13.2. Ministra que alegou impedimento na Sessão: Ana Arraes.
13.3. Ministros-Substitutos convocados: Marcos Bemquerer Costa e André Luís de Carvalho.
13.4. Ministro-Substituto presente: Augusto Sherman Cavalcanti.

AUGUSTO NARDES

Reproduzo, a seguir, com ajustes de forma que considero necessários, o relatório de peça 30 elaborado pela Secretaria de Fiscalização de Infraestrutura Urbana (SeinfraUrbana) , ratificado de forma unânime pela instância diretiva da unidade (peças 31/32) : 
Apresentação
	Cuidam os autos de Relatório da Auditoria de Conformidade, no âmbito do Fiscobras 2020, realizada pela Secretaria de Fiscalização de Infraestrutura Urbana do TCU (SeinfraUrbana) junto à Autarquia de Urbanização do Recife (URB) - entidade vinculada à Prefeitura Municipal de Recife/PE -, no período compreendido entre 15/06 e 30/7/2020, objetivando fiscalizar as obras de contenção de encostas em setores de alto risco no aludido município, financiada com recursos oriundos do Termo de Compromisso 0402.321-87 (Siafi 673872) .
2.	O instrumento de repasse foi celebrado em 21/12/2012 junto ao então Ministério das Cidades, atual Ministério do Desenvolvimento Regional (MDR) , prevendo a aplicação de recursos federais no montante de R$ 150.000.000,00 (fonte Orçamento Geral da União - OGU) , além de contrapartida municipal de R$ 1.614.847,94. Atualmente encontra-se em seu 7º termo aditivo, com vigência até 20/12/2020.
3.	Cabe salientar que o temo de compromisso fiscalizado se insere, na esfera orçamentária, no Programa 2040 - Gestão de Riscos e Resposta a Desastres e na Ação 8865 ¿ Apoio à Execução de Projetos e Obras de Contenção de Encostas em Áreas Urbanas.
4.	Seu objeto integra a Política Nacional de Proteção e Defesa Civil (PNPDEC) , instituída mediante a Lei 12.608, de 10/04/2012, sendo uma das principais diretrizes do aludido normativo (art.4º, inciso III) a prioridade das ações preventivas relacionadas à minimização de desastres.
5.	A Secretaria Nacional de Proteção e Defesa Civil (SEDEC/MDR) é a secretaria finalística responsável pelas ações a cargo do gestor federal em relação ao presente repasse.  
0. Importância socioeconômica
6.	As intervenções de engenharia contempladas no Termo de Compromisso 0402.321-87 encontram-se distribuídas em mais de 100 setores/logradouros da capital pernambucana, e irão beneficiar a população residente em áreas de alto risco de deslizamentos nas encostas, mitigando a probabilidade de desastres com perda de bens e vidas humanas.
7.	Trata-se de áreas previamente selecionadas com base em mapeamento de risco realizado pela municipalidade, aliando os aspectos geológicos-geotécnicos e a vulnerabilidade social.
8.	Se alcançada a efetividade da política pública, com o atingimento das metas e funcionalidades esperadas para as obras de contenção de encostas, os beneficiários dessas localidades, estimados em 2.436 famílias segundo o plano de trabalho da avença, experimentarão ganhos em segurança, acessibilidade e mobilidade, contribuindo, desta forma, para uma melhor qualidade de vida. 	
Introdução
0. Deliberação que originou o trabalho 
9.	Os trabalhos de fiscalização realizados na Prefeitura Municipal de Recife/PE se desenvolveram em cumprimento ao Plano de Fiscalização de Obras do TCU (Fiscobras 2020) , aprovado em definitivo pelo Acórdão 1010/2020-TCU-Plenário (Min. Relator José Múcio Monteiro) .
10.	As razões que motivaram esta auditoria foram a materialidade do empreendimento, a regionalização do gasto público, bem como sua relevância social no âmbito do programa PAC2.
11.	Ademais, a atuação desta Corte em relação ao termo de compromisso alinha-se ao que prevê o Planejamento Estratégico do Tribunal (PET 2019-2025) , sendo uma das razões da existência do TCU o fomento ao desenvolvimento da Administração Pública, de forma a induzir a entrega à sociedade de melhores produtos e serviços em áreas essenciais. Destaca-se aqui o objetivo estratégico temático n. 41 do controle externo, constante do PET, que é "fomentar a promoção de políticas públicas que reduzam a população exposta em áreas de risco".
0. Visão geral do objeto 
12.	O empreendimento foi selecionado para o Programa de Aceleração do Crescimento (PAC2) mediante a Portaria Ministério das Cidades 528, de 31/10/2012.
13.	O Termo de Compromisso 0402.321-87 tem como interveniente executor a Autarquia de Urbanização do Recife (URB) , e como responsável pela operacionalização da avença a Caixa Econômica Federal - Gerência de Negócios de Governo em Recife (Gigov/RE) . 
14.	Se aplicam ao repasse as orientações do Manual de Instruções para Contratação e Execução dos Programas e Ações do Ministério das Cidades (MICE/PAC) , aprovado pela Portaria 40, de 31/1/2011; e do Manual da Ação de Apoio à Prevenção de Riscos, aprovado pela Portaria 560, de 21/11/2012.
15.	As obras, que englobam soluções de contenção de encostas (muro de arrimo de pedra) , estabilização de taludes (tela argamassada) , escadarias, pavimentação de passeios/caminhos e drenagem superficial, encontram-se divididas em 6 etapas (sendo 5 já homologadas pelo MDR e uma a reprogramar com o saldo de repasse) e 12 lotes (metas) , a saber: etapa 1) lotes 1, 2 e 3, com 25 setores/logradouros atendidos; etapa 2) lotes 4 e 5, em 20 setores/logradouros; etapa 3) lotes 7, 8, 9 e 10, em 28 setores/ logradouros; etapa 4) lotes 11 e 12, em 20 setores/logradouros; e etapa 5) lote 6, em 10 setores/logradouros (todos georreferenciados no plano de trabalho - evidência 5, p.3-7) .
16.	A Tabela 1 a seguir apresenta a atual situação das obras do termo de compromisso, por lote (meta) que compõe o objeto pactuado, trazendo ainda informações acerca das licitações realizadas, contratos firmados, empresas contratadas e valores iniciais dos instrumentos correlatos.   
Tabela 1: Situação atual do termo de compromisso 
	Lote
	Objeto (relação dos bairros de Recife /PE beneficiados pelas obras do repasse) 
	Licitação (Concorrência Pública da URB) e contrato firmado
	Empresa contratada e valor inicial do contrato
	Situação atual das obras / pendência para início

	01
	Brejo de Beberibe, Alto José Bonifácio, Brejo da Guabiraba, Burity, Córrego Jenipapo, Jordão Baixo, Nova Descoberta.
	01/2014 - 012/2014
	WB Construtora Ltda. (R$5.439.170,33) 
	Concluídas

	02
	Ibura, Três Carneiros.
	02/2014 - 017/2014
	WB Construtora Ltda. (R$6.586.147,43) 
	Concluídas

	03
	Guabiraba, Ibura, Várzea, Caxangá, Dois Irmãos.
	01/2017 - 013/2017
	SBC - Sociedade Brasileira de Construções Ltda. (R$9.700.519,32) 
	Concluídas

	04
	Passarinho, Nova Descoberta, Várzea, Ibura, Brejo da Guabiraba.
	03/2017 - 016/2017
	SBC - Sociedade Brasileira de Construções Ltda. (R$15.000.930,93) 
	Próximas ao início (com AIO) 

	05
	Várzea, Ibura, Beberibe, Passarinho, Alto José Bonifácio, Brejo da Guabiraba, Guabiraba, Nova Descoberta.
	10/2017 - 018/2018
	WB Construtora Ltda. (R$15.743.703,45) 
	Próximas ao início (com AIO) 

	06
	Nova Descoberta, Beberibe, Passarinho, Linha do Tiro, Brejo da Guabiraba, Jordão Baixo
	03/2018 - 025/2018
	Alta Serviço de Engenharia Ltda. (R$ 9.612.753,81) 
	Aguardando AIO, não iniciadas

	07
	Beberibe, Linha do Tiro, Dois Unidos, Água Fria
	04/2018 - 021/2018
	WB Construtora Ltda. (R$19.802.015,49) 
	Aguardando AIO, não iniciadas

	08
	Nova Descoberta, Dois Unidos, Beberibe, Linha do Tiro.
	05/2018 - 023/2018
	Gerber Construções Ltda. (R$9.052.131,42) 
	Aguardando AIO, não iniciadas

	09
	Nova Descoberta, Dois Unidos, Bomba do Hemetério, Brejo da Guabiraba, Vasco da Gama, Rosa Selvagem UR 07 - Várzea.
	06/2018 - 026/2018
	FRF Engenharia Ltda. (R$11.163.692,68) 
	Aguardando AIO, não iniciadas

	10
	Nova Descoberta, Brejo da Guabiraba, Vasco da Gama, Alto Nossa Senhora de Fatima, Jordão Alto, Beberibe.
	08/2018 - 038/2018
	Consórcio CTS / VIZIR / TEC HIDRO (R$7.435.047,48) 
	Aguardando AIO, não iniciadas

	11
	Alto José Bonifácio, Nova Descoberta, Mangabeira, Vasco da Gama, Guabiraba
	11/2018 - 004/2019
	Colmeia Arquitetura e Engenharia Ltda. (R$9.433.547,46) 
	Aguardando AIO, não iniciadas

	12
	Ibura de Baixo, Nova Descoberta, Brejo da Guabiraba, Córrego Jenipapo, Vasco da Gama, Alto José Bonifácio, Beberibe, Córrego do Euclides, Ibura, Linha do Tiro.
	12/2018 - 021/2019
	Consórcio CTS / VIZIR / TEC HIDRO (R$8.801.094,42) 
	Aguardando AIO, não iniciadas

	                                                                      Valor total contratado:       R$ 127.803.036,77  

Fonte: Autarquia de Urbanização do Recife - URB.
Obs.: Existe saldo do repasse a ser reprogramado, aguardando aprovação na Caixa/MDR.  
17.	Todos os lotes das etapas homologadas já se encontram licitados e contratados pela URB, sendo que somente as obras da etapa 1 encontram-se concluídas. Com efeito, o percentual de execução física global do empreendimento corresponde a apenas 12,15%, indicando grande atraso.
18.	Em março/2020, foi autorizada a emissão de Autorização de Início de Obra (AIO) da etapa 2 do Termo de Compromisso 0402.321-87, com valor de repasse previsto de R$ 30.184.325,73. 
19.	O escopo dos trabalhos de fiscalização contemplou, além da caracterização do atual cenário do empreendimento, o exame da conformidade do Contrato 013/2017 - lote 3 (com obras finalizadas) , das Concorrências Públicas 03/2017 (lote 4) e 04/2018 (lote 7) , e dos respectivos contratos delas decorrentes (Contratos 016/2017 e 021/2018) .    
20.	O Contrato 013/2017 foi firmado em 13/7/2017, entre a URB e a empresa SBC - Sociedade Brasileira de Construções Ltda., no valor de R$ 9.732.801,87 (posteriormente ajustado para R$ 9.700.519,32 - 1º TA, por atuação do Tribunal de Contas do Estado de Pernambuco - TCE/PE) . A execução do objeto estava prevista para doze meses, sendo que houve prorrogação por mais sete meses (2º e 3º TA) . A funcionalidade do objeto (conjunto de 11 logradouros) foi atestada pela Caixa, sendo as obras do contrato devidamente aceitas pela URB em 2019. 
21.	Em relação à Concorrência Pública 03/2017, trata-se de licitação do tipo menor preço e regime de empreitada por preços unitários, para contratação das obras de contenção de encostas do lote 4 (conjunto de 11 setores/logradouros) . O valor estimado e máximo admitido para a contratação foi fixado no edital em R$ 18.671.603,31. Sete empresas/consórcios participaram do certame, com quatro licitantes habilitadas e três desclassificadas, restando também vencedora a empresa SBC - Sociedade Brasileira de Construções Ltda., com a proposta final no montante de R$ 15.000.930,93, ou seja, com um desconto de 19,66%. Em 01/9/2017 foi celebrado o Contrato 016/2017, com prazo de execução das obras de 12 meses. 
22.	No que respeita à Concorrência Pública 04/2018, tem-se licitação do tipo menor preço e regime de empreitada por preços unitários, para contratação das obras de contenção de encostas do lote 7 (conjunto de 7 setores/logradouros) . O valor estimado e máximo admitido para a contratação foi fixado no edital em R$ 24.655.580,02. Oito empresas/consórcios participaram do certame, com cinco licitantes habilitadas e três desclassificadas, restando vencedora a empresa WB Construtora Ltda., com a proposta final no montante de R$ 19.802.015,49, ou seja, com um desconto de 19,69%. Em 7/8/2018 foi celebrado o Contrato 021/2018, com prazo de execução das obras de 12 meses.
Figuras 1 e 2) Comparativo antes e depois das obras do Contrato 12017 (muro de arrimo de pedra, estabilização de taludes, escadaria c/corrimão e drenagem superficial da Rua Vicente de Paula, nas proximidades dos nº 36/37 ao 51/53, bairro Jardim Teresópolis, em Recife/PE 
 
Fig.1: cenário do local a receber as obras (lote 1)                               
 Fig.2: após a conclusão das obras no mesmo local
Fonte: Autarquia de Urbanização do Recife - URB  
0. Objetivo e questões de auditoria 
23.	A presente auditoria teve por objetivo fiscalizar as obras de contenção de encostas do PAC2 em setores de alto risco no Recife/PE, notadamente com o intuito de fomentar a promoção de políticas públicas que reduzam a população exposta a áreas de riscos.
24.	A partir do objetivo do trabalho e a fim de avaliar em que medida os recursos estão sendo aplicados de acordo com a legislação pertinente, formularam-se as questões adiante indicadas:
Questão 1: A execução do termo de compromisso está se dando de forma adequada, inclusive quanto aos cronogramas estabelecidos e à efetiva entrega dos objetos à sociedade?
Questão 2: Há projeto básico/executivo adequado para a licitação/execução da obra?
Questão 3: O procedimento licitatório foi regular?
Questão 4: A formalização do contrato atendeu aos preceitos legais e sua execução foi adequada?
Questão 5: O orçamento da obra encontra-se devidamente detalhado (planilha de quantitativos e preços unitários) e acompanhado das composições de todos os custos unitários de seus serviços? Há indícios de sobrepreço?
0. Metodologia utilizada 
25.	Os trabalhos foram realizados em conformidade com as Normas de Auditoria do Tribunal de Contas da União (Portaria TCU 280, de 8/12/2010, alterada pela Portaria TCU 168, de 30/6/2011) e com observância aos Padrões de Auditoria de Conformidade estabelecidos pelo TCU (Portaria Segecex 26, de 19/10/2009) .
26.	Na etapa de planejamento, foram analisados os documentos e as informações obtidos previamente junto à entidade executora pela 4ª Diretoria Técnica da SeinfraUrbana/TCU (produção de conhecimento acerca do empreendimento) , como editais de licitação, projetos e orçamentos, contratos, medições, dentre outros.
27.	Quanto à documentação técnica de engenharia (projetos básico/executivo, plantas/pranchas, estudos preliminares) , foram verificadas a tempestividade, as soluções de engenharia adotadas e as Anotações de Responsabilidade Técnica (ART) . 
28.	No que concerne à orçamentação e aos preços contratados pela URB, procedeu-se à comparação com os dos sistemas de referência oficiais - principalmente Sinapi -, com a utilização de curva ABC (análise de Pareto) para segregação dos principais serviços das planilhas (com atenção também direcionada às cotações e composições diferenciadas) .
29.	Registra-se que para a análise de preços houve a utilização do Sistema de Análise de Orçamento (SAO) do TCU, que não identificou inconsistências e sobrepreço nas planilhas contratadas (evidência 22) . Entretanto, algumas falhas e omissões foram constatadas nos projetos básicos e executivos apresentados (não robustas o suficiente para serem consignadas em achado de auditoria específico) , como deficiência na caracterização de alguns serviços relevantes do orçamento da administração, a exemplo dos serviços de transporte de materiais com carro de mão na área do canteiro de obras (entulho, areia, terra e material pétreo) , em especial no que respeita à ausência de definição dos locais de carga/descarga e de armazenamento desses materiais (pulmões, etc.) para fins de aferição das distâncias de transporte adotadas. Outra falha dos projetos é a falta de estudos de alternativas de locais de descarrego para os resíduos sólidos e dos locais de bota-fora, representando oportunidades de melhoria para as próximas contratações.
30.	Também foram requisitados à URB relatórios técnicos de acompanhamento das obras, medições e memórias de cálculo, registros fotográficos das intervenções de engenharia já finalizadas (incluindo as fotos selecionadas para compor o presente relatório) e entregues à população, dentre outros. 
31.	A Gigov Recife e o MDR também atenderam a outras demandas específicas da auditoria. A primeira fornecendo informações sobre desembolsos, e documentos referentes às SPA (Síntese de Projeto Aprovado) , RAE (Relatório de Acompanhamento de Engenharia) , VRPL (Verificação da Regularidade do Processo Licitatório) e AIO (Autorização de Início de Obra) , percentual de execução física do empreendimento, cláusulas suspensivas. E o segundo, possibilitando acesso remoto aos processos administrativos do repasse a cargo do gestor federal, mediante acesso ao Sistema Eletrônico de Informações (SEI) . Os seguintes processos foram disponibilizados na plataforma: 80000.044799/2013-16 e 80000.018835/2013-88 (docs. da etapa 1) ; 80160.000134/2016-01 (docs. da etapa 2) ; 80160.100496/2016-92 (docs. da etapa 3) ; 80160.100372/2016-15 (docs. da etapa 4) ; 80160.000405/2017-09 (docs. da etapa 5) ; 59000.016505/2019-57 (cronograma financeiro URB para 2ª etapa) ; e 59000.026570/2019-91 9 (demandas do Ministério Público Estadual Pernambuco) .   
32.	Registra-se, por oportuno, que no presente relatório está sendo proposta a dispensa do envio do relatório preliminar aos gestores (NAT 145, e orientações constantes do art. 14, § 2º, inciso I da Resolução TCU 315, de 22/4/2020, e da Portaria Segecex 9, de 14/5/2020) .
0. Limitações inerentes à auditoria 
33.	Devido às limitações impostas pela pandemia da Covid-19, os procedimentos de auditoria restringiram-se, em essência, à técnica de exame documental - com trabalhos desenvolvidos em home office, consoante os ditames da Portaria TCU 62, de 19/3/2020.
34.	Nesse novo cenário, não foi possível verificar in loco, como de praxe nas fiscalizações do Fiscobras, as características, a qualidade e as funcionalidades das obras executadas.
35.	Registra-se que tanto a URB como a Gigov Recife chegaram a solicitar prazos de prorrogação demasiados (30 dias) para atendimento das demandas iniciais da auditoria. Porém, ante a limitação de tempo para a finalização da fiscalização, houve a necessidade de redução da quantidade de documentos e informações constantes dos ofícios de requisição previamente encaminhados aos referidos atores (principalmente quanto aos lotes 1, 2, 5, 6 e 8-12) , o que não dificultou ou interferiu negativamente nas conclusões da fiscalização.          
0. Volume de recursos fiscalizados 
36.	O volume de recursos fiscalizados alcançou o montante de R$ 44.503.465,74, referente a soma dos valores dos três contratos auditados, alusivos às obras dos lotes 3, 4 e 7 do empreendimento.
0. Benefícios estimados da fiscalização 
37.	Entre os benefícios estimados desta fiscalização, busca-se colaborar para o aperfeiçoamento das ações de gestão do Termo de Compromisso 0402.321-87, em especial no que tange à necessidade de emissões mais céleres das AIO das etapas remanescentes do empreendimento, as quais se encontram atualmente represadas junto ao concedente em decorrência das restrições orçamentárias e financeiras da União, fomentando a redução da população exposta a áreas de riscos. 
Achados de auditoria
III.1 Existência de atrasos que podem comprometer o prazo de entrega do empreendimento
38. 	Decorridos quase oito anos da celebração do termo de compromisso, apenas uma etapa das obras de contenção de encostas encontra-se concluída, o que corresponde a 12,15% de execução física do empreendimento, caracterizando afronta ao princípio da eficiência insculpido no art. 37, caput, da Carta Magna.
39.	Observou-se que esse grande atraso decorre das seguintes situações:
	a) os projetos básicos e executivos foram desenvolvidos a partir de 2012 pela empresa Geosistemas Engenharia e Planejamento (Contrato URB 055/2012) , sendo revisados em 2016 para fins de licitação das obras;
	b)	quatro das cinco SPA do empreendimento foram homologadas em 2017 (a SPA da etapa 1 foi homologada em 2014) , porém todas necessitaram posteriormente de reprogramação;
	c) as licitações e as contratações das obras (incluindo a aprovação das respectivas VRPL pela Caixa) ocorreram nos exercícios de 2017 (etapas 1 e 2) , 2018 e 2019 (etapas 3 a 5) , sendo que atualmente existem sete contratos municipais de obras suspensos, aguardando seja expedida a AIO da respectiva etapa do termo de compromisso; e 
            d) o cronograma de desembolso financeiro do empreendimento apresentado pela URB e aprovado pela Caixa não está sendo seguido pelo gestor federal.
40.	A Tabela 2 que segue apresenta com maiores detalhes, a cronologia desses eventos:
Tabela 2: Comparativo entre as datas dos principais eventos alusivos ao termo de compromisso auditado
	Etapa 
	Valor de Repasse (constante do LAE) 
	SPA inicial, homologada pelo concedente
	VRPL (aprovação da licitação pela Caixa) 
	AIO emitida pelo concedente
	Situação atual

	1
	R$ 21.336.292,59
	09/12/2014
	16/11/2017 lote 3 
	30/08/2017
 (houve reprogramação) 
	concluída

	2
	R$ 35.287.495,54
	11/08/2017
	05/04/2018 lotes 4 e 5
	26/03/2020
 (houve reprogramação) 
	não iniciada

	3
	R$ 57.783.727,66
	11/08/2017
	31/05/2019 lote 7
25/06/2019 lotes 8 e 9
lote 10 em análise
	pendente
 (houve reprogramação) 
	não iniciada, aguardando homologação de SPA de reprogramação e emissão de AIO 

	4
	R$ 21.978.022,78
	11/08/2017
	27/06/2019 lote 11
05/04/2018 lote 12
 
	pendente
 (houve reprogramação) 
	não iniciada, aguardando homologação de SPA de reprogramação e emissão de AIO

	5
	R$ 10.022.053,33
	11/08/2017
	31/05/2019 lote 6
	pendente
 (houve reprogramação) 
	não iniciada, aguardando homologação de SPA de reprogramação e emissão de AIO

	6
	R$ 3.592.408,10
	reprogramação prevista
	-
	-
	-

	Total
	R$ 150.000.000,00

     Fonte: compilação de dados fornecidos pelo MDR/SEDEC (Nota Técnica 013/2020) , da Gigov RE e da URB    
41.	Consoante o Ofício URB/DPR 822, de 17/10/2019 (evidência 21, p.1-2) , encaminhado ao MDR, a municipalidade clama pela emissão das AIO que se encontravam pendentes até então, assinalando que:
	i) a partir da homologação das etapas 2 a 5, em 2017, pelo então Ministério da Cidades, todas as obras foram licitadas (77 setores de risco, totalizando recursos no montante de R$ 105.433.551,68) , o que gerou gastos operacionais para o município. Ademais, a prefeitura corre o risco de ser acionada pelas empresas vencedoras dos certames, uma vez que as contratações foram efetivadas e não foram emitidas as respectivas ordens de serviço;
	ii) o município, quando do recebimento das AIO (Autorização de Início de Objeto) , iniciará as obras já arcando com os reajustes contratuais, levando em conta que há processos licitatórios iniciados desde 2017, ou seja, com dois anos da data da proposta (data base das planilhas de preços) ;
	iii) o município está sendo questionado constantemente pelo Ministério Público Estadual de Pernambuco, por não estar executando as obras constantes do termo de compromisso, tendo em vista tratar-se de obras em áreas de risco alto e muito alto, constantes do Plano Municipal de Redução de Riscos (PMRR) ; e
	iv) houve 12 mortes associadas a deslizamentos na Região Metropolitana do Recife no último inverno, das quais três em Recife/PE.
42.	A despeito da solicitação do compromissário, constatou-se que somente a AIO da etapa 2, que representa cerca de 20% do objeto, foi emitida pelo MDR até o mês de julho/2020. 
43.	Cabe assinalar que o MDR condiciona a emissão de AIO para etapas passíveis de funcionalidade à disponibilidade de recursos orçamentários e financeiros, o que, em períodos de contingenciamento, impacta negativamente a carteira de projetos da Ação 8865 - Apoio à Execução de Projetos e Obras de Contenção de Encostas em Áreas Urbanas.
44. 	Segundo a Nota Técnica 13/2020/CPE/CGPP/DOP/SEDEC/MDR, de 6/3/2020 (processo  n. 80000.044799/2013-16 - evidência 20) , a aludida carteira de projetos, de responsabilidade da Secretaria Nacional de Proteção e Defesa Civil (SEDEC) , é constituída por 136 termos de compromisso, com valor total de repasse de R$ 2.273.648.401,71, contratados entre 2011 e 2013. Desse total, 92 instrumentos estão concluídos e 44 permanecem vigentes, totalizando o valor de repasse de R$ 1.778.338.574,49.
45.	Para o caso concreto, a referida NT ressalta que o valor de empenho disponível para o termo de compromisso é de R$ 42.628.128,71. Descontados os valores já liberados para os desembolsos da etapa 1 (R$ 18.804.242,31) , o saldo orçamentário (RAP) é de R$ 23.823.886,40. Com efeito, para a etapa 2 (lotes 4 e 5) , a secretaria finalística avalia que não haverá a necessidade de reforço orçamentário para os exercícios de 2020, 2021 e 2022, considerando que "segundo o Cronograma de Execução Previsto, esta Etapa será executada em 48 meses". Portanto, somente a partir de 2023 haverá necessidade de reforço orçamentário para a conclusão da etapa (evidência 20, p.5-8) .
46.	Ocorre que para a etapa 2, os contratos administrativos da URB (Contratos 016/2017 e 021/2018 - evidências 9, p.4; e 11, p.4) estabelecem o prazo de 12 meses para a execução das obras, o que não se coaduna com o cronograma de 48 meses aventado pelo MDR (2020-2024) . Em outras palavras: atualmente inexiste previsão de recursos para a conclusão das obras nos prazos contratuais em função da disparidade da programação financeira da União em relação à programação financeira do município. A situação não se coaduna com o que estabelece o art. 4º da Lei do PAC (Lei 11.578/2007) .   
47.	No que respeita às demais etapas (3 a 5) , que representam quase 70% do objeto do termo de compromisso, não se constatou, nos processos do SEI - MDR analisados, qualquer previsão de cronograma por parte do gestor federal, sendo razoável inferir que não deverá haver emissão de AIO para essas etapas  a curto prazo, bem como eventual homologação da etapa 6 (em reprogramação) , o que configura desrespeito ao que prevê o art. 3º, inciso VI da Lei do PAC.
48.	Questionada acerca da conclusão do empreendimento, a Gigov RE manifestou-se no sentido de que em relação às etapas ainda não executadas a previsão é para julho/2021 "de acordo com cronograma vigente encaminhado pelo compromissário, porém isso dependerá da liberação (Homologação de SPA e AIO) pelo Ministério Gestor" (evidência 13, p.4) . Tais SPA se referem a reprogramações em curso.   
49.	A URB Recife, mediante o Ofício 080/2020/DEO, de 31/5/2020, apresentou a seguinte estimativa para a conclusão das etapas remanescentes: etapa 2 em 2021, e etapas 3 a 5 em 2022 (evidência 3, p.5) .
50.	As aludidas expectativas, se confrontadas com a manifestação da SEDEC/MDR na Nota Técnica 13/2020, se demonstram pouco factíveis. 
51.	Impende destacar que a demora na conclusão das obras públicas tem o potencial de ocasionar aumento dos preços contratados e dos custos administrativos a cargo dos entes envolvidos. Outros riscos a serem apontados são: a possibilidade de defasagem dos projetos em relação à realidade das comunidades selecionadas; de rescisão contratual por iniciativa das empresas contratadas; e a paralisação ou o abandono das obras - tema esse de grande relevância tratado por esta Corte de Contas no recente Acórdão 1079/2019-TCU-Plenário, Min. Relator Vital do Rêgo.
52.	Salienta-se, adicionalmente, que o investimento federal busca reduzir a população exposta a áreas de riscos de desastres, objetivo frustrado com a inexecução das obras, o que resulta na perpetuação da situação de vulnerabilidade das famílias que deixaram de ser beneficiadas.    
53.	Em 2018, este Tribunal realizou auditoria operacional na SEDEC, que, à época, integrava o Ministério da Integração Nacional (MI) , com objetivo de avaliar a Política Nacional de Proteção e Defesa Civil (PNPDEC) e contribuir para a otimização dos recursos disponibilizados para as atividades de defesa civil e para a sua alocação prioritária em favor das áreas e das populações que apresentam as maiores necessidades. Esse trabalho resultou em importantes deliberações que constam do Acórdão 351/2020-TCU-Plenário (Min. Relator Augusto Nardes) .
54.	Um dos achados de auditoria identificado naquela oportunidade foi que o processo de alocação de recursos e seleção de projetos para prevenção de desastres não é realizado com base em critérios técnicos e amparado nas diretrizes e nos objetivos da PNPDEC.
55.	Diante da situação de baixa execução física do objeto do Termo de Compromisso 0402.321-87, com reduzidos recursos destinados ao empreendimento até a presente data (apenas 12% do total pactuado) ; e também em função da falta de celeridade na emissão de AIO pelo concedente, é possível inferir que há ausência de prioridade do gasto público em ações de prevenção de desastres (uma das diretrizes da PNPDEC, segundo o art.4º, inciso III, da Lei 12.608/2012) , frustrando as expectativas e direitos da população alvo das obras do PAC2 contenção de encostas em Recife/PE.  
56.	Como proposta de encaminhamento do presente achado, considera-se pertinente a medida de controle recepcionada no art.2º, inciso II da Resolução TCU 315, de 20/4/2020, qual seja, a ciência, que é a deliberação de natureza declaratória que cientifica o destinatário sobre a ocorrência de irregularidade, quando as circunstâncias não exigirem providências concretas e imediatas, sendo suficiente, para fins do controle, induzir a prevenção de situações futuras análogas.
57.	Destarte, sugere-se que esta Corte de Contas dê ciência tanto à URB Recife quanto à Secretaria de Proteção e Defesa Civil (SEDEC/MDR) que:
	i) o baixo percentual de execução física das obras do Termo de Compromisso 0402.321-87/2012 caracteriza afronta ao princípio da eficiência insculpido no art. 37, caput, da Carta Magna; e  desrespeito à diretriz constante do art. 4º, inciso III, da Lei 12.608/2012 que instituiu a Política Nacional de Proteção e Defesa Civil (PNPDEC) ; 
	ii) o cronograma de desembolso financeiro estabelecido para o termo de compromisso vem sendo reiteradamente descumprido pelo concedente, impactando negativamente nos contratos de execução das obras firmados desde 2017 pela Autarquia de Urbanização do Recife (URB) ; e  
	iii) a ausência de previsão para a finalização do empreendimento, de grande relevância social para a população residente nas áreas de risco de desastres em encostas no município de Recife/PE, não se coaduna com o que prevê o art. 3º, inciso VI da Lei do PAC (Lei 11.578/2007) .
Conclusão
58.	Realizou-se Auditoria de Conformidade no âmbito do Fiscobras 2020 junto à Autarquia de Urbanização do Recife (URB) , entidade vinculada à Prefeitura Municipal de Recife/PE, no período compreendido entre 15/6 e 30/7/2020, objetivando fiscalizar as obras de contenção de encostas em setores de alto risco no aludido município com recursos oriundos do Termo de Compromisso 0402.321-87 (Siafi 673872) , celebrado em 21/12/2012 junto ao então Ministério das Cidades, atual Ministério do Desenvolvimento Regional (MDR) , envolvendo recursos federais no montante de R$ 150.000.000,00 (fonte OGU) , além de contrapartida municipal de R$ 1.614.847,94.
59.	No intuito de examinar em que medida os recursos estão sendo aplicados de acordo com a legislação pertinente e com a política pública correlata (Política Nacional de Proteção e Defesa Civil - PNPDEC) , bem como avaliar a atual situação do conjunto das obras integrantes do empreendimento, formularam-se as questões de auditoria adiante indicadas: 
	Questão 1: A execução do termo de compromisso está se dando de forma adequada, inclusive quanto aos cronogramas estabelecidos e à efetiva entrega dos objetos à sociedade?
	Questão 2: Há projeto básico/executivo adequado para a licitação/execução da obra?
	Questão 3: O procedimento licitatório foi regular?
	Questão 4: A formalização do contrato atendeu aos preceitos legais e sua execução foi adequada?
	Questão 5: O orçamento da obra encontra-se devidamente detalhado (planilha de quantitativos e preços unitários) e acompanhado das composições de todos os custos unitários de seus serviços? Há indícios de sobrepreço?
60.	Devido às limitações impostas pela pandemia da Covid-19, os procedimentos de auditoria restringiram-se, em essência, à técnica de exame documental, sem visita às obras, e com os trabalhos desenvolvidos em home office, consoante as orientações da Portaria TCU 62, de 19/3/2020.
61.	Dos exames procedidos, restou constatada a seguinte ocorrência (achado de auditoria) :
	- Existência de atrasos que podem comprometer o prazo de entrega do empreendimento  (item III.1 do relatório) .
62. 	Por oportuno, assinala-se que a ocorrência em tela não se enquadra no disposto no artigo 118, parágrafo 1º, inciso IV, da Lei 13.898, de 11/11/2019 (LDO 2020) , já que a situação indesejada poderá ser mitigada/afastada por atuação do Ministério do Desenvolvimento Regional (concedente) , caso sejam destinados ao empreendimento, doravante, recursos orçamentários e financeiros suficientes para dar guarida à emissão mais célere das AIO das etapas remanescentes do termo de compromisso 0402.321-87.      
63.	Da aplicação dos procedimentos da questão de auditoria 1, observou-se que decorridos quase oito anos da celebração do termo de compromisso, apenas a etapa 1 (lotes 1, 2 e 3) encontra-se concluída, o que corresponde a 12,15% de execução física do empreendimento, caracterizando afronta ao princípio da eficiência insculpido no art. 37, caput, da Carta Magna. 
64.	Em relação à etapa 2 (lotes 4 e 5) , com AIO emitida em março/2020, verificou-se que a respectiva programação de desembolsos financeiros do MDR (prevista para 48 meses) difere da programação financeira estabelecida pelo município para os contratos já firmados para as obras (prevista para 12 meses) , colocando em risco a efetiva conclusão da etapa a curto prazo. A situação não se coaduna com o que estabelece o art. 4º da Lei do PAC (Lei 11.578/2007) .   
65.	As demais parcelas do objeto (etapas 3 a 5, lotes 6 a 12) permanecem sem AIO até o encerramento dos trabalhos de auditoria, e sem qualquer previsão de início e finalização, em desrespeito ao que prevê o art. 3º, inciso VI da Lei do PAC.
66.	Nesta seara, apontou-se ainda que as expectativas de finalização das obras apresentada pela Caixa (mandatária da União) para 2021, e pela URB Recife para 2022, se confrontadas com a manifestação da SEDEC/MDR na Nota Técnica 13/2020, se demonstram pouco factíveis. 
67.	Destacou-se que a demora na conclusão das obras do repasse tem o potencial de ocasionar aumento dos preços contratados e dos custos administrativos a cargo dos entes envolvidos. E que outros riscos envolvidos são: a possibilidade de defasagem dos projetos em relação à realidade das comunidades selecionadas; de rescisão contratual por iniciativa das empresas contratadas; a paralisação ou o abandono das obras; e a ocorrência de desastres nas áreas objeto da intervenção, tendo em vista a manutenção dos riscos que fundamentam as intervenções nos locais.
68.	Ademais, a situação de baixa execução física do objeto do Termo de Compromisso 0402.321-87, com reduzidos recursos financeiros alocados ao empreendimento até a presente data (apenas 12% do total pactuado) , permitiu inferir que há ausência de prioridade do gasto público em ações de prevenção de desastres, contrariando importante diretriz da Política Nacional de Proteção e Defesa Civil (PNPDEC; art.4º, inciso III, da Lei 12.608/2012) , frustrando as expectativas e direitos da população alvo das obras do PAC2 contenção de encostas em Recife/PE.  
69.	Destarte, está sendo proposto para o achado de auditoria dar ciência à URB Recife e à Secretaria de Proteção e Defesa Civil do Ministério do Desenvolvimento Regional (SEDEC/MDR) acerca das ocorrências elencadas no parágrafo 57.
70.	Quanto à questão de auditoria 2, foram identificadas algumas falhas e omissões nos projetos básicos e executivos apresentados (não robustas o suficiente para serem consignadas em achado de auditoria específico) , como a deficiência na caracterização de alguns serviços relevantes do orçamento da administração, a exemplo dos serviços de transporte de materiais com carro de mão na área do canteiro de obras (entulho, areia, terra e material pétreo) , em especial no que respeita à ausência de definição dos locais carga/descarga e armazenamento desses materiais (pulmões, etc.) para fins de aferição das distâncias de transporte. Outra falha dos projetos é a falta de estudos de alternativas para os locais de descarrego dos resíduos sólidos e dos locais de bota-fora, representando oportunidades de melhoria para as próximas contratações.
71.	No que concerne às questões de auditoria 3 e 4, não foram observadas falhas ou irregularidades, destacando-se que foi procedido exame da conformidade do Contrato 013/2017 - lote 3 (com obras finalizadas) , das Concorrências Públicas 03/2017 (lote 4) e 04/2018 (lote 7) , e dos respectivos contratos delas decorrentes (Contratos 016/2017 e 021/2018) . Salienta-se que para os certames examinados a administração municipal obteve bons descontos (na faixa de 19%) em relação aos orçamentos estimativos.      
72.	E quanto à questão de auditoria 5, após a análise dos orçamentos dos contratos acima mencionados, com a utilização de curva ABC e comparação dos preços com os dos sistemas de referência oficiais - principalmente Sinapi, não foram identificados indícios de sobrepreço nas contratações realizadas, havendo compatibilidade dos valores, unitários e globais, com os praticados no mercado.
73.	O volume de recursos fiscalizados alcançou o montante de R$ 44.503.465,74, referente a soma dos valores dos três contratos auditados, alusivos às obras dos lotes 3, 4 e 7 do empreendimento.
74.	Entre os benefícios estimados desta fiscalização, busca-se colaborar para o aperfeiçoamento das ações de gestão do Termo de Compromisso 0402.321-87, em especial no que tange à necessidade de emissões mais céleres das Autorizações de Início de Obra (AIO) das etapas remanescentes do empreendimento, as quais se encontram atualmente represadas junto ao concedente em decorrência de restrições orçamentárias e financeiras da União. 
75.	Vislumbra-se que em função da ausência de ocorrências de alta complexidade ou de grande impacto neste processo de fiscalização deva ser dispensado o envio do relatório preliminar aos gestores (NAT 145) .
Proposta de encaminhamento
76.	Ante todo o exposto, submetem-se os autos à consideração superior, e posteriormente ao Gabinete do Exmo. Ministro Relator Augusto Nardes, propondo a adoção das seguintes medidas de controle pelo TCU, decorrentes dos trabalhos da Auditoria de Conformidade no âmbito do Fiscobras 2020 realizados junto à Autarquia de Urbanização do Recife (URB) , objetivando fiscalizar as obras de contenção de encostas em setores de alto risco no aludido município com recursos oriundos do Termo de Compromisso 0402.321-87: 
	a) com fulcro no art.2º, inciso II, da Resolução TCU 315, de 20/4/2020, dar ciência à Autarquia de Urbanização do Recife (URB) , entidade vinculada à Prefeitura Municipal de Recife, e à Secretaria de Proteção e Defesa Civil do Ministério do Desenvolvimento Regional (SEDEC/MDR) que:
	a.1) o baixo percentual de execução física das obras do Termo de Compromisso 0402.321-87/2012 caracteriza afronta ao princípio da eficiência insculpido no art. 37, caput, da Carta Magna; e desrespeito à diretriz constante do art. 4º, inciso III, da Lei 12.608/2012 que instituiu a Política Nacional de Proteção e Defesa Civil (PNPDEC) ; 
	a.2) o cronograma de desembolso financeiro estabelecido para o termo de compromisso vem sendo reiteradamente descumprido pelo concedente, impactando negativamente nos contratos de execução das obras firmados desde 2017 pela Autarquia de Urbanização do Recife (URB) ;   
	a.3) a ausência de previsão para a finalização do empreendimento, de grande relevância social para a população residente nas áreas de risco de desastres em encostas no município de Recife/PE, não se coaduna com o que prevê o art. 3º, inciso VI da Lei do PAC (Lei 11.578/2007) ;
	b) informar à Caixa Econômica Federal (mandatária da União) acerca do acórdão que vier a ser proferido, destacando que o relatório e o voto que fundamentarem a deliberação a ser encaminhada poderão ser acessados por meio do endereço eletrônico www.tcu.gov.br/acordaos; e
	c) com fundamento no art. 169, inciso III, do Regimento Interno do Tribunal (RI/TCU) , arquivar o presente processo, após a efetivação das comunicações devidas.
	
É o Relatório.

8.1. Murilo Muraro Fracari (22934/OAB-DF) e outros, representando Caixa Econômica Federal.

Não atuou.

RELATÓRIO DE AUDITORIA. FISCOBRAS 2020. TERMO DE COMPROMISSO FIRMADO ENTRE O MINISTÉRIO DAS CIDADES (ATUAL MINISTÉRIO DO DESENVOLVIMENTO REGIONAL) E A AUTARQUIA DE URBANIZAÇÃO DE RECIFE (URB), VINCULADA À PREFEITURA MUNICIPAL DE RECIFE. EXISTÊNCIA DE ATRASOS QUE PODEM COMPROMETER O PRAZO DE ENTREGA DO EMPREENDIMENTO. CIÊNCIA. ARQUIVAMENTO.

RELATÓRIO DE AUDITORIA (RA)

Secretaria de Fiscalização de Infraestrutura Urbana (SeinfraUrb).

Trago ao Colegiado Relatório da Auditoria de Conformidade, no âmbito do Fiscobras 2020, realizada no período compreendido entre 15/06 e 30/7/2020 pela Secretaria de Fiscalização de Infraestrutura Urbana do TCU (SeinfraUrbana) junto à Autarquia de Urbanização do Recife (URB) , entidade vinculada à Prefeitura Municipal de Recife/PE, com o objetivo de fiscalizar as obras de contenção de encostas em setores de alto risco no aludido município, financiada com recursos oriundos do Termo de Compromisso 0402.321-87 (Siafi 673872) .
2.	O instrumento de repasse foi celebrado em 21/12/2012 junto ao então Ministério das Cidades, atual Ministério do Desenvolvimento Regional (MDR) , prevendo a aplicação de recursos federais no montante de R$ 150.000.000,00 (fonte Orçamento Geral da União - OGU) , além de contrapartida municipal de R$ 1.614.847,94. Atualmente encontra-se em seu 7º termo aditivo, com vigência até 20/12/2020.
3.	Referido temo de compromisso insere-se, na esfera orçamentária, no Programa 2040 - Gestão de Riscos e Resposta a Desastres e na Ação 8865 ¿ Apoio à Execução de Projetos e Obras de Contenção de Encostas em Áreas Urbanas, tem como interveniente executor a Autarquia de Urbanização do Recife (URB) , e como responsável pela operacionalização da avença a Caixa Econômica Federal - Gerência de Negócios de Governo em Recife (Gigov/RE) .
4.	Seu objeto integra a Política Nacional de Proteção e Defesa Civil (PNPDEC) , instituída mediante a Lei 12.608, de 10/04/2012, sendo uma das principais diretrizes do aludido normativo (art. 4º, inciso III) a prioridade das ações preventivas relacionadas à minimização de desastres.
5.	A Secretaria Nacional de Proteção e Defesa Civil (SEDEC/MDR) é a secretaria finalística responsável pelas ações a cargo do gestor federal em relação ao presente repasse.  
6. 	De relevante impacto social, as intervenções de engenharia contempladas no Termo de Compromisso 0402.321-87 encontram-se distribuídas em mais de 100 setores/logradouros da capital pernambucana, e irão beneficiar a população residente em áreas de alto risco de deslizamentos nas encostas, mitigando a probabilidade de desastres com perda de bens e vidas humanas.
7.	Essas áreas foram previamente selecionadas com base em mapeamento de risco realizado pela municipalidade, aliando os aspectos geológicos-geotécnicos e a vulnerabilidade social.
8.	Se alcançada a efetividade da política pública, com o atingimento das metas e funcionalidades esperadas para as obras de contenção de encostas, os beneficiários dessas localidades, estimados em 2.436 famílias segundo o plano de trabalho da avença, experimentarão ganhos em segurança, acessibilidade e mobilidade, contribuindo, desta forma, para uma melhor qualidade de vida.
9.	A presente auditoria teve por objetivo fiscalizar as obras de contenção de encostas do PAC2 em setores de alto risco no Recife/PE, notadamente com o intuito de fomentar a promoção de políticas públicas que reduzam a população exposta a áreas de riscos.
10.	O escopo dos trabalhos de fiscalização contemplou, além da caracterização do atual cenário do empreendimento, o exame da conformidade do Contrato 013/2017 - lote 3 (com obras finalizadas) , das Concorrências Públicas 03/2017 (lote 4) e 04/2018 (lote 7) , e dos respectivos contratos delas decorrentes (Contratos 016/2017 e 021/2018) .    
11.	A partir do objetivo do trabalho e a fim de avaliar em que medida os recursos estão sendo aplicados de acordo com a legislação pertinente, foram formuladas as questões de auditoria adiante indicadas:
Questão 1: A execução do termo de compromisso está se dando de forma adequada, inclusive quanto aos cronogramas estabelecidos e à efetiva entrega dos objetos à sociedade?
Questão 2: Há projeto básico/executivo adequado para a licitação/execução da obra?
Questão 3: O procedimento licitatório foi regular?
Questão 4: A formalização do contrato atendeu aos preceitos legais e sua execução foi adequada?
Questão 5: O orçamento da obra encontra-se devidamente detalhado (planilha de quantitativos e preços unitários) e acompanhado das composições de todos os custos unitários de seus serviços? Há indícios de sobrepreço?
12.	Dos exames procedidos, a equipe de fiscalização apontou o seguinte achado de auditoria:  Existência de atrasos que podem comprometer o prazo de entrega do empreendimento  (item III.1 do relatório) , com proposta no sentido de dar ciência do achado e dos seus desdobramentos aos intervenientes do referido termo de compromisso.
13.	Feita essa breve contextualização, passo a decidir.
14.	No mérito, acolho o exame realizado e o encaminhamento proposto pela SeinfraUrbana, cujos argumentos adoto como razões de decidir, sem prejuízo das considerações a seguir.
15.	Com efeito, concordo com a análise técnica de que a ocorrência em tela não se enquadra no disposto no artigo 118, parágrafo 1º, inciso IV, da Lei 13.898, de 11/11/2019 (LDO 2020) , já que a situação indesejada poderá ser mitigada/afastada pela atuação do Ministério do Desenvolvimento Regional (concedente) , caso sejam destinados ao empreendimento, doravante, recursos orçamentários e financeiros suficientes para dar guarida à emissão mais célere das Autorizações para Início da Obra - AIO das etapas remanescentes do termo de compromisso 0402.321-87.  
16.	No entanto, chamo a atenção para o registro da equipe de fiscalização, de que, decorridos quase oito anos da celebração do termo de compromisso, apenas a etapa 1 (lotes 1, 2 e 3) encontra-se concluída, o que corresponde a 12,15% de execução física do empreendimento, caracterizando afronta ao princípio da eficiência insculpido no art. 37, caput, da Carta Magna. 
17.	Igualmente, em relação à etapa 2 (lotes 4 e 5) , com AIO emitida em março/2020, a fiscalização verificou que a respectiva programação de desembolsos financeiros do MDR (prevista para 48 meses) difere da programação financeira estabelecida pelo município para os contratos já firmados para as obras (prevista para 12 meses) , colocando em risco a efetiva conclusão da etapa a curto prazo. A situação não se coaduna com o que estabelece o art. 4º da Lei do PAC (Lei 11.578/2007) .  
18.	Ademais, concordo com o exame técnico que a demora na conclusão das obras do repasse tem o potencial de ocasionar aumento dos preços contratados e dos custos administrativos a cargo dos entes envolvidos. 
19.	Além disso,  conforme aponta o relatório de fiscalização, outros riscos envolvidos são: a possibilidade de defasagem dos projetos em relação à realidade das comunidades selecionadas; de rescisão contratual por iniciativa das empresas contratadas; a paralisação ou o abandono das obras; e a ocorrência de desastres nas áreas objeto da intervenção, tendo em vista a manutenção dos riscos que fundamentam as intervenções nos locais.
20.	De fato, tem razão a equipe de fiscalização quando aponta que  a situação de baixa execução física do objeto do Termo de Compromisso 0402.321-87, com reduzidos recursos financeiros alocados ao empreendimento até a data da fiscalização (apenas 12% do total pactuado) , permitiu inferir que há ausência de prioridade do gasto público em ações de prevenção de desastres, contrariando importante diretriz da Política Nacional de Proteção e Defesa Civil (PNPDEC; art. 4º, inciso III, da Lei 12.608/2012) , frustrando as expectativas e direitos da população alvo das obras do PAC2 contenção de encostas em Recife/PE.  
21.	Nesse contexto, acolho a proposta da SeinfraUrbana no sentido dar ciência do achado de auditoria e seus desdobramentos à URB Recife e à Secretaria de Proteção e Defesa Civil do Ministério do Desenvolvimento Regional (SEDEC/MDR) .
22.	Quanto às demais ocorrências apontadas pela fiscalização, especialmente algumas falhas e omissões nos projetos básicos e executivos apresentados (não robustas o suficiente para serem consignadas em achado de auditoria específico) , considero que a ciência desta deliberação aos intervenientes é medida suficiente para evitar reincidência nas próximas contratações.
23.	Por fim, relevante registrar que a fiscalização, a despeito das limitações decorrentes do momento de pandemia da COVID-19 decorrente do vírus SARS-COV-2, não identificou indícios de sobrepreço nas contratações realizadas, havendo compatibilidade dos valores, unitários e globais, com os praticados no mercado, isso após a análise dos orçamentos dos contratos aentes mencionados, com a utilização de curva ABC e comparação dos preços com os dos sistemas de referência oficiais, principalmente o Sinapi.
	Ante o exposto, voto no sentido de que o Tribunal adote o acórdão cuja minuta submeto à deliberação do Colegiado.
TCU, Sala das Sessões Ministro Luciano Brandão Alves de Souza, em 7 de outubro de 2020.
Ministro  JOÃO AUGUSTO RIBEIRO NARDES
Relator